---
# Preámbulo con paquetes y definiciones básicas
# Se incluyen los comandos mínimos de LaTeX
#title: Examen 3 \\ Jesús Urrutia
author:
  - Jesus Alberto Urrutia Camacho (urcajeal@gmail.com)
header-includes:
  - \usepackage{array}
  - \usepackage{booktabs}
  - \usepackage{amsmath}
  - \allowdisplaybreaks #% para permitir rompimiento de ecuaciones en p\'aginas distintas
    #% ver http://tex.stackexchange.com/questions/51682/is-it-possible-to-pagebreak-aligned-equations
    #% para m\'as detalles
  #- \numberwithin{equation}{section} # Para numerar ecuaciones por secciones cuando están numeradas
  - \usepackage{amssymb}
  - \usepackage{mathtools}
  - \usepackage{braket}
  - \usepackage[shortlabels]{enumitem}
  - \usepackage[spanish]{babel}
  - \decimalpoint
  - \usepackage{graphicx}
  - \usepackage{caption}
  - \renewcommand{\and}{\\}
  - \renewcommand{\arraystretch}{1.2}
  - \usepackage{booktabs}
  - \usepackage{float}
  - \usepackage[font=small,labelfont=bf]{caption}
  - \usepackage{fancyhdr}
  - \usepackage{dsfont}
  # Usa el comando \mathds{1}
  # Ver
  # https://tex.stackexchange.com/questions/26637/how-do-you-get-mathbb1-to-work-characteristic-function-of-a-set
  # para más información acerca de números con estilo mathbb
  - \newcommand{\mb}[1]{\mathbb{#1}}
  # para usar kableExtra se requieren los siguientes paquetes
  # ver
  # https://haozhu233.github.io/kableExtra/awesome_table_in_pdf.pdf
  # para más detalles
  - \usepackage{booktabs}
  - \usepackage{longtable}
  - \usepackage{array}
  - \usepackage{multirow}
  - \usepackage{wrapfig}
  - \usepackage{float}
  - \floatplacement{figure}{H}
  - \usepackage{colortbl}
  - \usepackage{pdflscape}
  - \usepackage{tabu}
  - \usepackage{threeparttable}
  - \usepackage{threeparttablex}
  - \usepackage[normalem]{ulem}
  - \usepackage{makecell}
  - \usepackage{xcolor}
output: 
  pdf_document:
    #toc: true
    toc_depth: 2
    number_sections: true
    df_print: kable
    highlight: tango
---
         
        
\pagestyle{fancy}
\fancyhf{}

\rhead{\begin{picture}(0,0)
\put(-40,-20)
{\includegraphics[width=30mm]
{images/iimas}}
\end{picture}}

\renewcommand{\headrulewidth}{0pt}
\rfoot[\thepage]{\vspace{-0.5cm} \thepage}

        
```{r setup, include = FALSE}
        knitr::opts_chunk$set(echo = TRUE, warning = FALSE)
```
         
```{r include = FALSE, echo = FALSE}
        ##  LIBRERÍAS
        # Aquí vamos a incluir las librerías que necesitemos
        # En donde se pongan pedazos de código, únicamente se comentará
        # Es BUENA PRÁCTICA poner las librerías al principio, por ello las ponemos aquí
        # library(library_name)
        library(knitr)
        #install.packages("kableExtra")
        library(kableExtra)
        library(cluster)
        library(mclust) 
        library(factoextra)
        library(dendextend)
        library(purrr)
        library(ggplot2)
library(lavaan)
library(psych)
library(polycor)
library(semPlot)
library(semTools)
library(psy)
library(MASS)
library(xtable)
library(kutils)
library(stargazer)
library(corrplot)
library(RColorBrewer)
library(PerformanceAnalytics)
library(corpcor)
library(gdata)
library(rgl)
library(GPArotation) 
library(Matrix)
library(car)
library(bpca)
library(lattice)
library(qgraph)
library(pathdiagram)
library(corrplot)
library(readr)

```


        
        
        

\title{ {\sc Universidad Nacional Autónoma de México}\\
\vspace{1cm}{\sc Instituto de Investigaciones en Matemáticas Aplicadas y en Sistemas}\\
                        \vspace{1cm}{\sc Especialización en Estadística Aplicada} \\
                        \vspace{1.5cm} {Modelos de Ecuaciones Estructurales} \\
                        \vspace{1.5cm} {Adicción juvenil y padres alcohólicos}
                }

\date{\vspace{1.5cm}Ciudad de México\\
        \vspace{1cm} \today }

\maketitle


\thispagestyle{fancy}
\newpage







<!-- DESCRIPCIÓN DEL PROBLEMA EN FUNCIÓN DE LO QUE ECRIBIÓ EL PROFESOR. -->

El Proyecto para el Desarrollo de la familia y el adolescente ( \textit{The Adolescente and FAmily Development Project}, en los Estados Unidos) diseñó una investigación que tiene por objetivo " evaluar la asociación entre el alcoholismo de los padres y el uso de sustancias en adolescentes y psicopatologías" (Zamora, 2021). Para tal propósito, se levantó una muestra aleatoria integrada por  316 adolescentes enrte $10-16$ años de edad. Cabe destacar que el estudio fue diseñado para evaluar la asociación entre el alcoholismo de los padres y uso de sustancias en adolescentes y psicopatología.
Además, la muestra es compuesta íntegramente por variables medidas, por lo que se realiza un Análisis de Trayectoria \textit{o Path Analysis} , para comprobar la validez de esta teoría. 


\begin{table}[H]
\centering
\caption{Variables del modelo de adicciones}
\label{var_adccion}
\begin{threeparttable}
\begin{tabular}{llll}
\toprule
Variable    & Sigla  & Notación     & Interpretación\\
\midrule
Peer    & $Y_{peer}$    & Endógena continua     &   Consumo de sustancia adictivas por compañeros\\
Negaff  & $Y_{negaff}$  & Endógena continua     &  Ansiedad y  depresión en adolescentes\\
Stress   & $Y_{stress}$ & Endógena continua     & Percepción de Eventos estresantes en vida adolescente\\
Emotion  & $Y_{emotion}$ & Endógena continua    & Percepción de Falta de control emocional en adolesentes \\
Coa     & $Y_{coa}$     & Exógena binaria   & Padres alcohólicos ($X:x = 1, sí alcólicos$) \\
Gen     & $Y_{gen}$     & Exógena binaria   & Sexo del adolescente  ($X:x = 1, Masculino$) \\
Age     & $Y_{age}$     & Exógena discreta  & Edad adolescente\\
\bottomrule
\end{tabular}
\end{threeparttable}
\end{table}


Específicamente, se parte de la siguiente teorización. Los padres alcohólicos ( \textit{coa} ) inciden en vidas con efectos estresantes ( \textit{stress} ) para las y los hijos, lo que aumenta la percepción de depresión y ansiedad en los adolescentes ( \textit{negaff} ). Además, se considera que las familias alcoholicas provoca en los jóvenes  falta de control emocional ( \textit{emotion} ), lo que incrementa depresión y ansiedad ( \textit{negaff} )en estos últimos. Entonces, se podría argüir que eventos estresantes ( \textit{stress} ) tiene una relación no direccional con falta de control emocional ( \textit{emotion} ).  En complemento a lo anterior, los resutlados negativos, como ansiedad y depresión, generan tasas altas de convivencia con compañeros que consumen drogas ( \textit{peer} ), lo que podría generar adicciones. Finalmente, se considera que el estres ( \textit{stres} ) y la dificultad emocional ( \textit{emotion} ) son predichas por la edad ( \textit{age} ) y el sexo ( \textit{gen} ). Donde las variables  exógenas están correlacionadas.

```{r, include=FALSE}
APDF <- read_csv("bd/APDF.csv")
View(APDF)
bd <- APDF[,2:8]
bdCon <- bd[,c(2,4:7)]
```



Dado que se cuenta con la base de datos se procede a hacer estadística descriptiva. Todas las variables son numéricas, pero _coa_ y _gen_ son variables dicotómias, donde $P(X|x_{coa}=0: Padres no alcoholicos)$, y $P(X|x_{gen} = 0 : Mujer)$, respectivamente. 
Además, las variables, _Stress_ , _emotion_ , _negaff_ y _peer_ son variables continuas, que parecen ser tasas o índices, ya que tienen valores positivos y menores de 6. Cabe destacar que no se cuenta con un diccionario de datos.

```{r, include=FALSE}
str(bd)
summary(bd)
plot(bd[,4:7])
```


A continuación se muestran dos correlogramas. Cabe señalar que no hay ninguna correlación significativa. El primer correlograma integra a las correlaciones biserial, tetracórica y de pearson. Mientras que el segundo sólamente usa la  última correlación. Se evidencia, que las correlaciones para variables dicotómicas aumentaron (es decir, se intensificó su color).



```{r, include=FALSE}
cor1 <- cor(bdCon)
            
coaCor <- c(biserial(bd$age, bd$coa),
            biserial(c(bd$stress), bd$coa),
            biserial(bd$emotion, bd$coa), 
            biserial(bd$negaff, bd$coa),
            biserial(bd$peer, bd$coa)
            )
coaCor

genCor <- c(biserial(bd$age, bd$gen),
            biserial(bd$stress, bd$gen),
            biserial(bd$emotion, bd$gen), 
            biserial(bd$negaff, bd$gen),
            biserial(bd$peer, bd$gen))
GenCoA <- tetrachoric(as.data.frame(bd$coa), as.data.frame(bd$gen))

corCuad <- matrix(data = c(c(1, -0.09456621, 0.014, 0.41430068, 0.14398422, 0.10279496, 0.20542024),
                c(-0.09456621, 1, 0.12159467, -0.01973430, -0.08074436, 0.15121667, 0.39572236 ),
                c(0.014, 0.12159467, 1, -0.01121133, -0.04854675, -0.12520711, -0.10289694),
                c(0.41430068, -0.01973430 , -0.01121133, 1, 0.3664796, 0.2807905, 0.2402493),
                c(0.14398422, -0.08074436, -0.04854675, 0.3664796, 1, 0.35387788, 0.13368237 ),
                c(0.10279496, 0.15121667, -0.12520711, 0.2807905, 0.35387788, 1, 0.3145978),
                c(0.20542024, 0.39572236, -0.10289694,0.2402493 , 0.13368237, 0.3145978, 1)
                ),7,7)


personc <- cor(bd)
#Si quieres, agregar una matriz o dataframa para que se pueda hacer el correlograma.
```

```{r, include = TRUE, echo = FALSE, fig.pos = 'H', fig.dim = c(8,5), fig.align = "center", message=FALSE}
par(mfrow = c(2,1))
#cor_base <- cor(corCuad, use="complete.obs")
cor.mtest <- function(mat, ...) {
    mat <- as.matrix(mat)
    n <- ncol(mat)
    p.mat<- matrix(NA, n, n)
    diag(p.mat) <- 0
    for (i in 1:(n - 1)) {
        for (j in (i + 1):n) {
            tmp <- cor.test(mat[, i], mat[, j], ...)
            p.mat[i, j] <- p.mat[j, i] <- tmp$p.value
        }
    }
  colnames(p.mat) <- rownames(p.mat) <- colnames(mat)
  p.mat
}
# matrix of the p-value of the correlation
p.mat <- cor.mtest(corCuad)
corrplot(corCuad, type = "upper", order = "hclust", tl.col = "black", tl.srt = 45, sig.level = 0.10)

#####


cor_base <- cor(bd, use="complete.obs")
cor.mtest <- function(mat, ...) {
    mat <- as.matrix(mat)
    n <- ncol(mat)
    p.mat<- matrix(NA, n, n)
    diag(p.mat) <- 0
    for (i in 1:(n - 1)) {
        for (j in (i + 1):n) {
            tmp <- cor.test(mat[, i], mat[, j], ...)
            p.mat[i, j] <- p.mat[j, i] <- tmp$p.value
        }
    }
  colnames(p.mat) <- rownames(p.mat) <- colnames(mat)
  p.mat
}
# matrix of the p-value of the correlation
p.mat <- cor.mtest(cor_base)
corrplot(cor_base, type = "upper", order = "hclust", tl.col = "black", tl.srt = 45,  sig.level = 0.10)
```

# Diagramar modelo



<!-- ```{r, include=F, códigoParaserMostradoOutput} -->

<!-- #Matriz de correlaciones -->
<!-- CorMid <- ' -->
<!-- 1.0 -->
<!-- -0.09456621 1.0 -->
<!-- 0.01400000  0.12159467   1.0 -->
<!-- 0.41430068 -0.01973430  -0.01121133 1.0 -->
<!-- 0.14398422 -0.08074436  -0.04854675   0.3664796 1.0 -->
<!-- 0.10279496  0.15121667  -0.12520711  0.2807905  0.35387788 1.0 -->
<!-- 0.20542024  0.39572236 -0.10289694  0.2402493  0.13368237  0.3145978  1.0 -->
<!-- ' -->
<!-- #Matriz cuadrada de correlaciones con nombres de variables en columna -->
<!-- comp.cor1 <- getCov(CorMid, sds = NULL, names = c("coa", "age", "gen", "stress", "emotion", "negaff", "peer")) -->

<!-- #Modelo teórico -->
<!-- mod1 <- ' -->
<!-- stress ~ a*coa + b*gen + c*age -->
<!-- emotion ~ e*coa + f*gen + g*age -->
<!-- negaff ~ x*stress + y*emotion -->
<!-- peer ~ z*negaff -->

<!-- emotion ~~ stress -->
<!-- coa ~~ gen -->
<!-- gen ~~ age -->
<!-- coa ~~ age -->

<!-- #Efectos indirectos -->

<!-- NegStresCoa := x*a -->
<!-- NegStresGen := x*b -->
<!-- NegStresAge := x*c -->
<!-- NegEmoCoa := y*e -->
<!-- NegEmoGen := y*f -->
<!-- NegEmoAge := y*g -->
<!-- PeNegStresCoa := z*x*a -->
<!-- PeNegEmoCoa := z*y*e -->

<!-- #Efetos Totales -->
<!-- T1 := a + x*a + z*x*a -->
<!-- T2 := a + y*e + z*y*e -->
<!-- ' -->

<!-- n <- length(bd$coa) -->

<!-- #ajuste del modelo mediante bootstrap -->
<!-- sem1 <- sem(mod1, data = bd, sample.cov = comp.cor1, sample.nobs = n, se="bootstrap") -->

<!-- ``` -->



```{r, echo=FALSE, diagramarSEM}

CorMid <- '
1.0
-0.09456621 1.0
0.01400000  0.12159467   1.0
0.41430068 -0.01973430  -0.01121133 1.0
0.14398422 -0.08074436  -0.04854675   0.3664796 1.0
0.10279496  0.15121667  -0.12520711  0.2807905  0.35387788 1.0
0.20542024  0.39572236 -0.10289694  0.2402493  0.13368237  0.3145978  1.0
'
# corCuad <- matrix(data = c(c(1, -0.09456621, 0.014, 0.41430068, 0.14398422, 0.10279496, 0.20542024),
#                 c(-0.09456621, 1, 0.12159467, -0.01973430, -0.08074436, 0.15121667, 0.39572236 ),
#                 c(0.014, 0.12159467, 1, -0.01121133, -0.04854675, -0.12520711, -0.10289694),
#                 c(0.41430068, -0.01973430 , -0.01121133, 1, 0.3664796, 0.2807905, 0.2402493),
#                 c(0.14398422, -0.08074436, -0.04854675, 0.3664796, 1, 0.35387788, 0.13368237 ),
#                 c(0.10279496, 0.15121667, -0.12520711, 0.2807905, 0.35387788, 1, 0.3145978),
#                 c(0.20542024, 0.39572236, -0.10289694,0.2402493 , 0.13368237, 0.3145978, 1)
#                 ),7,7)

comp.cor1 <- getCov(CorMid, sds = NULL, names = c("coa", "age", "gen", "stress", "emotion", "negaff", "peer"))

#Modelo teórico

mod1 <- '
stress ~ a*coa + b*gen + c*age
emotion ~ e*coa + f*gen + g*age
negaff ~ x*stress + y*emotion
peer ~ z*negaff

emotion ~~ stress
coa ~~ gen
gen ~~ age
coa ~~ age

#Efectos indirectos

NegStresCoa := x*a
NegStresGen := x*b
NegStresAge := x*c
NegEmoCoa := y*e
NegEmoGen := y*f
NegEmoAge := y*g
PeNegStresCoa := z*x*a
PeNegEmoCoa := z*y*e

#Efetos Totales
T1 := a + x*a + z*x*a
T2 := e + y*e + z*y*e
'

n <- length(bd$coa)
sem1 <- sem(mod1, data = bd ,sample.cov = comp.cor1, sample.nobs = n, se="bootstrap") # meanstructure = T sirve para tener intercepto, pero si se coloca NO se puede graficar
#sem2 <- sem(mod1, data = bd, sample.cov = personc, sample.nobs = n, se="bootstrap")

# summary(sem1, fit.measures = TRUE,standardized=T, rsquare = T)

# 
# summary(modelo, fit.measures = TRUE,standardized=T)
# #resumen <- summary(modelo, fit.measures = TRUE,standardized=T)
# fitmeasures(modelo)

#Residuales estandarizados

#resid(sem1, type = "studentized")


###Modificaci?n de ?ndices

modindices(sem1)

semPaths(sem1, "mod","par", col=rainbow(7), style="lisrel", layout = "tree2",curve=1.5,curvePivot = TRUE,rotation = 2, label.cex=1.2, residuals = T, nDigits = 4, nCharNodes = 0, sizeMan = 10, sizeMan2 = 5)
legend("topleft", legend=c("Consumo sustancia entre adolescentes dado por padres alcohólicos y psicopatologías"),col="blue",cex=1.0)


```



# Escribirlo matricialmente




\begin{align*}
Y_{stres} = 0Y_{stres} + 0Y_{emo} + 0Y_{neg} + 0Y_{peer} + \gamma_{1,1}X_{coa} + \gamma_{1,2} X_{gen} +  \gamma_{1,3} X_{age} + \varsigma_{1} \\
Y_{emo} = 0 Y_{stres} + 0Y_{emo} + 0Y_{neg}  + 0Y_{peer} + \gamma_{2,1}X_{coa} + \gamma_{2,2}X_{gen} + \gamma_{2,3}X_{age} + \varsigma_{2}\\
Y_{neg} = \beta_{1,1} Y_{stres} + \beta_{1,2}Y_{emo} + 0Y_{neg}  + 0Y_{peer} + 0X_{coa} + 0X_{gen} + 0X_{age} + \varsigma_{3} \\
Y_{emo} = 0Y_{stres} + 0Y_{emo} + \beta_{2,1}Y_{neg}  + + 0Y_{peer} + 0X_{coa} + 0X_{gen} + 0X_{age} + \varsigma_{4}
\end{align*}



\begin{align*}
\begin{bmatrix}
Y_{stre}\\
Y_{emo}\\
Y_{neg}\\
Y_{peer}
\end{bmatrix}
=
\begin{bmatrix}
0 & 0 & 0 & 0 \\
0 & 0 & 0 & 0 \\
\beta_{1,1} & \beta_{1,2} & 0 & 0 \\
0 & 0 & \beta_{2,1} & 0
\end{bmatrix}
\begin{bmatrix}
Y_{stre}\\
Y_{emo}\\
Y_{neg}\\
Y_{peer}
\end{bmatrix}
+
\begin{bmatrix}
\gamma_{1,1} & \gamma_{1,2} & \gamma_{1,3} \\
\gamma_{2,1} & \gamma_{2,2} & \gamma_{2,3} \\
0 & 0 & 0 \\
0 & 0 & 0
\end{bmatrix}
\begin{bmatrix}
X_{coa}\\
X_{gen} \\
X_{age}
\end{bmatrix}
+
\begin{bmatrix}
\varsigma_{1}\\
\varsigma_{2}\\
\varsigma_{3}\\
\varsigma_{4}
\end{bmatrix}
\end{align*}


 

# Escribir matrices involucradas en modelo

Además, respéctivamente, cada matriz presentada con anterioridad puede se expresada como:
$Y = B Y + \Gamma x + \zeta$\\


\begin{align*}
		\mathbf{\Psi} =
	\begin{bmatrix}
		\psi_{1,1}	&   0           &  0    &   0 \\
		\psi_{2,1}    &   \psi_{2,2}  &  0   &  0\\
		0			&        	0			&  \psi_{3,1} & 0\\
		0 & 0 & 0 &   \psi_{4,1}\\
	\end{bmatrix}
	\;
	\mathbf{\Phi} =
	\begin{bmatrix}
		\phi_{1,1}    &   0              &  0   \\
		\phi_{2,1}    &   \phi_{2,2}     & 0 \\
		\phi_{3,1}    &   \phi_{3,2}     &   \phi_{3,3}    \\
	\end{bmatrix}
\end{align*}

Cabe destacar que $\Psi$ representa la matriz de correlación entre variables endógenas ($Y_{i}$). Mientras que la matriz de $\Phi$ presenta a la correlación entre variables exógenas ($X_{i}$).Cabe destacar que $\Psi_{2,1}$ es la correlación que existe entre $Y_{stress}$ y  $Y_{emotion}$, en función de la teoría de adicciones.


# Ajuste del modelo


La estimación del modelo emplea el método bootstrap, como alternativa a las restricciones del supuesto de normalidad por el método delta. Lo anterior requiere que la muestra esté disponible para realizar el remuestreo (Hallquist, 2019). 

Además, se emplean la paquetería \textit{lavaan} como principal instrumento de ajuste computaciones, y se usa la información de la matriz de correlación de Pearson, biserial y tetracórica, según corresponda el tipo de variable. Se tienen 20 grados de libertad, lo que corresponde a las parte de información. A continuación se muestra el código empleado.

\begin{minted}[frame=lines, linenos, fontsize=\small]
{r}

#Matriz de correlaciones
CorMid <- '
1.0
-0.09456621 1.0
0.01400000  0.12159467   1.0
0.41430068 -0.01973430  -0.01121133 1.0
0.14398422 -0.08074436  -0.04854675   0.3664796 1.0
0.10279496  0.15121667  -0.12520711  0.2807905  0.35387788 1.0
0.20542024  0.39572236 -0.10289694  0.2402493  0.13368237  0.3145978  1.0
'
#Matriz cuadrada de correlaciones con nombres de variables en columna
comp.cor1 <- getCov(CorMid, sds = NULL, names = c("coa", "age", "gen", "stress", "emotion", "negaff", "peer"))

#Modelo teórico
mod1 <- '
stress ~ a*coa + b*gen + c*age
emotion ~ e*coa + f*gen + g*age
negaff ~ x*stress + y*emotion
peer ~ z*negaff

emotion ~~ stress
coa ~~ gen
gen ~~ age
coa ~~ age

#Efectos indirectos

NegStresCoa := x*a
NegStresGen := x*b
NegStresAge := x*c
NegEmoCoa := y*e
NegEmoGen := y*f
NegEmoAge := y*g
PeNegStresCoa := z*x*a
PeNegEmoCoa := z*y*e

#Efetos Totales
T1 := a + x*a + z*x*a
T2 := a + y*e + z*y*e
'

n <- length(bd$coa)

#ajuste del modelo mediante bootstrap
sem1 <- sem(mod1, data = bd, sample.cov = comp.cor1, sample.nobs = n, se="bootstrap")

summary(sem1, fit.measures = TRUE,standardized=T, rsquare = T)
#Brinda los estimadores estandarizados y el aporte de variabilidad de cada variable al modelo

\end{minted}
```{r, echo=FALSE}

# CorMid 
# comp.cor1 <- getCov(CorMid, sds = NULL, names = c("coa", "age", "gen", "stress", "emotion", "negaff", "peer")
# mod1 
# sem1 <- sem(mod1, data = bd, sample.cov = comp.cor1, sample.nobs = n, se="bootstrap")


summary(sem1, fit.measures = TRUE,standardized=T)
#resumen <- summary(modelo, fit.measures = TRUE,standardized=T)

```
La estimación se los parámetros se muestra a continuación:

# Verifique lo adecuado del ajuste

A fin de verificar el ajuste del modelo, se deben considerar los índices de bondad de ajuste (GoF, por sus siglas en Inglés). 


En el modelo propuesto, la prueba de la $\chi^2$ rechaza la hipótesis nula, donde $H_{o} : Modelo\;Sí\;Ajusta$, es decir que el modelo no ajusta a los datos, debido a que el Pvalor es mucho menor que la significancia. Lo anterior se puede visualizar en la sección de \textit{User Model}. Cabe agregar que el modelo basal es mucho peor que el propuesto, donde este es el modelo nula, donde no hay asociación entre variables, ya que el \textit{Test statistic} representa el valor de la $\chi^2$.


\begin{minted}[frame=lines, linenos, fontsize=\small]
{r}

User Model:
                                                      
  Test statistic                                81.173
  Degrees of freedom                                 8
  P-value (Chi-square)                           0.000

Model Test Baseline Model:

  Test statistic                               255.823
  Degrees of freedom                                21
  P-value                                        0.000
  
\end{minted}

\begin{center}
\begin{table}[h]
\centering
\begin{threeparttable}
\caption{Índices de ajuste del modelo}
\label{ajusteIndonesia}
\begin{tabular}{lllll}
	\toprule
     CFI &      TLI &    RMSEA & Pvalue RMSEA & SRMR\\
     0.688 &  0.182 &   0.17      & 0.0          & 0.095\\
	\bottomrule
\end{tabular}
\end{threeparttable}
    
\end{table}
\end{center}


\begin{itemize}
	\item CFI: Es el \textbf{\textit{Comparative Fit Index}}, en que este modelo tiene un valor muy pequeño. Por lo que se puede sostener que el modelo es muy malo. Además, para valores " mayor 0.97 es indicativo de un buen ajuste en relación con el modelo de independencia" (Zamora, 2021).
	\item NNFI ,también conocido como TLI, es decir, "ındice de ajuste no normalizado (NNFI), también conocido como el índice de Tuker-Lewis (TLI)". Este modelo tiene un valor muy pequeño, lo que indica que el modelo es malo. Ya que " valores superiores a 0.95 pueden interpretarse como un ajuste aceptable" (Zamora, 2021).
	\item RMSEA, significa error cuadrático medio de aproximación de la raíz. Donde valores mayores a 0.1, implican valores de ajuste medriocres, por lo que este modelo no es bueno.
	\item Pvalur RMSEA, implica que el valor puntual de RMSAE sea contenido por un intervalor de confianza del 95%. Dado que se rechaza la hipótesis nula, de descarta que el modelo ajuste.
	\item SRMR, o ındice de la raís del cuadrado medio del residuo estandarizado, "valores de SRMR menores a 0.05 evidencian un buen ajuste y que menores a 0.10 pueden interpretarse como un ajuste aceptable"  (Zamora, 2021). Por lo que se puede afirmar que este modelo tiene un ajuste aceptable. 

\end{itemize}

En adición a lo anterior, en la función \textit{rsquare} brinda la medida de variabilidad que aporta cada variable independiente al modelo. El siguiente recuadro muestra el estimado. Se podría esperar que las variables en suma alcancen el 1 de variabilidad explicada, pero lo que explican es muy bajo. A lo más, la variable \textit{negaff} aporta poco más del 15\%.  

\begin{minted}[frame=lines, linenos, fontsize=\small]
{r}

R-Square:
                   Estimate
    stress            0.110
    emotion           0.021
    negaff            0.152
    peer              0.099

\end{minted}


Por lo anterior es posible afirmar que el modelo, en general, no ajusta. Es decir, los datos no respaldan la teoría propuesta. Entonces, se sugiere modificar las relaciones entre variables, siempre y cuando esté mediada por conocimiento de área experta. 


Dado lo anterior se propone reestructurar el modelo en función de conocimiento experto. Donde las únicas variables que medien el modelo sean el hecho que los padres sean alcoholicos ( _coa_ ), su efecto sobre eventos estresantes ( _stres_ ) y sobre falta de control de emociones ( _emotion_ ) ambas en los adolescentes. Y la incidencia de las anteriores sobre ansiedad y depresión ( _negaff_ ), y su vez sobre el consumo de sustancia ( _peer_). 

Entonces, la graficación del modelo quedaría como sigue. Respecto a la forma de estimación del modelo sigue los mismo procesos que el anterior modelo. Y a continuación se muestran los índices de bondad de ajute. 



# Interpretar efectos directos, indirectos, totales y concluir


El siguiente \textit{output} de R muestra la estimación de los coeficientes, las covarianzas y varianzas de los parámetros estimados. Como se puede observar, solamente \textit{coa}  tiene una relación lineal significativa para la variable de Stress y Emotion, \textit{stress} y  \textit{emotion} a su vez son significativas para la variable Negaff, y finalmnete  \textit{negaff} es significativa para Peer, todas con un nivel de confianza del 95\%. Cabe recordar que la salida de \textit{Std.all} se interpreta como todas las variables estadarizadas, y  \textit{std. lv} como la estandarización sólamente de variables latentes. 

\begin{minted}[frame=lines, linenos, fontsize=\small]
{r}

Regressions:
                   Estimate  Std.Err  z-value  P(>|z|)   Std.lv  Std.all
  stress ~                                                              
    coa        (a)    0.451    0.070    6.457    0.000    0.451    0.331
    gen        (b)   -0.016    0.071   -0.219    0.826   -0.016   -0.011
    age        (c)    0.002    0.026    0.076    0.939    0.002    0.004
  emotion ~                                                             
    coa        (e)    0.110    0.056    1.956    0.050    0.110    0.110
    gen        (f)   -0.048    0.056   -0.847    0.397   -0.048   -0.047
    age        (g)   -0.027    0.021   -1.287    0.198   -0.027   -0.077
  negaff ~                                                              
    stress     (x)    0.246    0.094    2.602    0.009    0.246    0.175
    emotion    (y)    0.553    0.115    4.792    0.000    0.553    0.290
  peer ~                                                                
    negaff     (z)    0.176    0.033    5.412    0.000    0.176    0.315

\end{minted}

Respecto a las asociaciones entre variables, sólamente la relación entre eventos estresantes y la falta de control de emociones ( \textit{stress} y  \textit{emotion} ) es significativa al 95\% .

\begin{minted}[frame=lines, linenos, fontsize=\small]
{r}

Covariances:
                   Estimate  Std.Err  z-value  P(>|z|)   Std.lv  Std.all
 .stress ~~                                                             
   .emotion           0.112    0.018    6.300    0.000    0.112    0.352
  coa ~~                                                                
    gen               0.002    0.013    0.163    0.870    0.002    0.009
  gen ~~                                                                
    age              -0.070    0.039   -1.775    0.076   -0.070   -0.097
  coa ~~                                                                
    age              -0.055    0.039   -1.400    0.162   -0.055   -0.076
\end{minted}

La sección de \textbf{Interceptos} se interpreta como un $\beta_{0}$ en una regresión lineal. Es decir, dado que la variable independiente es cero, cuál es el valor de la respuesta. Por ejemplo, cuando todas las variables son 0, el coeficiente de peer es $Y_{peer} = -0.22$. Es decir, cuando los padres no son alcohólicos, se es mujer de 0 años, y no hay enfermedades psicolígicicas, el riesgo de relacionarse con sustancias adictivas es negativo. 

\begin{minted}[frame=lines, linenos, fontsize=\small]
{r}

Intercepts:
                   Estimate  Std.Err  z-value  P(>|z|)   Std.lv  Std.all
   .stress            0.687    0.332    2.069    0.039    0.687    1.010
   .emotion           2.341    0.276    8.485    0.000    2.341    4.663
   .negaff            1.527    0.201    7.596    0.000    1.527    1.594
   .peer             -0.118    0.089   -1.324    0.185   -0.118   -0.220
    coa               0.525    0.029   18.422    0.000    0.525    1.052
    gen               0.538    0.027   19.686    0.000    0.538    1.079
    age              12.718    0.081  156.060    0.000   12.718    8.788
    
\end{minted}

Todas las varianzas son significativas. 

\begin{minted}[frame=lines, linenos, fontsize=\small]
{r}

Variances:
                   Estimate  Std.Err  z-value  P(>|z|)   Std.lv  Std.all
   .stress            0.412    0.040   10.226    0.000    0.412    0.890
   .emotion           0.247    0.017   14.738    0.000    0.247    0.979
   .negaff            0.778    0.070   11.073    0.000    0.778    0.848
   .peer              0.260    0.032    8.113    0.000    0.260    0.901
    coa               0.249    0.002  134.489    0.000    0.249    1.000
    gen               0.249    0.002  105.258    0.000    0.249    1.000
    age               2.095    0.123   17.001    0.000    2.095    1.000

\end{minted}

Respecto a la interpretación de los \textbf{efectos indirectos}, si  se menos estricto con la confianza del intervalo y la significancia es del 90\%, sólamente los efectos indirectos mediados entre la variable de padres alcohólicos, estrés, falta de control emocional, y percepción de ansiedad y depresión son significativas. 

\begin{center}
\begin{table}[H]
\centering
\begin{threeparttable}
\begin{tabular}{lll}
\caption{Efecto indirecto al 90\% de confianza} &   \\
\toprule
Computada & Interpretación & Valor\\
\midrule
NegStresCoa &  Efecto indirecto entre NEGAFF y COA, a través STRESS & 0.058 \\
NegEmoCoa  & Efecto indirecto entre NEGAFF y COA,  a través de EMOTIO  & 0.032 \\
PeNegStresCoa & Efecto indirecto entre PEER y COA,  a través de STRESS y NEGAFF & 0.018\\
PeNegEmoCoa & Efecto indirecto entre PEER y COA,  a través de EMOTION y NEGAFF & 0.01 
\end{tabular}
\end{threeparttable}
\end{table}
\end{center}

Lo anterior implica que exclusivamente los efectos indirectos mostrados son significativos. Es decir, sí hay una asociación entre el hecho de que los padres sean alcohólicos y la vinculación de adolescentes con pares adictos, y su posible drogadicción. Además, la anterior teorización está mediada por las variables de salud mental, como son eventos de vida estresantes, dificultad de controlar emociones y la percepción de ansiedad y depresión en jóvenes. Sin embargo, el modelo rechaza que las variables como edad y sexo, tengan un efectos directo sobre \textit{Stress} y  \textit{emotion}, y edad y sexo tengan efecto indirecto sobre  \textit{peer} dado que sean medidas por el modelo propuesto.

Además, respecto a la magnitud de las asociaciones, es posible afirmar que el efecto indirecto entre el hecho de alcoholismo en padres y la percepción de ansiedad/depresión en jóvenes mediado por el estrés ($0.058$), es casi el doble que el efecto indirecto entre el hecho de alcoholismo en padres y la percepción de ansiedad/depresión en jóvenes mediado por el falta de control emocional ($0.032$). Lo que podría hacer pensar que eventos estresantes \textit{stress} genera más afiliación a sustancias adictiva. Lo anterior se reafirma con el efecto indirecto entre el alcoholismo de padres y la cercanía de sustancia adictivas mediado por estrés y ansiedad/depresión, con un efecto indirecto más alto ($0.018$) que el efecto de entre el alcoholismo de padres y la cercanía de sustancia adictivas mediado por falta de control emocional y ansiedad/depresión ($0.01$). Entonces, se podría concluir que \textit{stress} y \textit{coa} sí inciden de forma indirecta en \textit{peer}.

\begin{minted}[frame=lines, linenos, fontsize=\small]
{r}
Defined Parameters:
                   Estimate  Std.Err  z-value  P(>|z|)   Std.lv  Std.all
    NegStresCoa       0.111    0.048    2.290    0.022    0.111    0.058
    NegStresGen      -0.004    0.020   -0.190    0.849   -0.004   -0.002
    NegStresAge       0.000    0.007    0.068    0.946    0.000    0.001
    NegEmoCoa         0.061    0.034    1.787    0.074    0.061    0.032
    NegEmoGen        -0.026    0.033   -0.785    0.432   -0.026   -0.014
    NegEmoAge        -0.015    0.011   -1.338    0.181   -0.015   -0.022
    PeNegStresCoa     0.020    0.010    1.952    0.051    0.020    0.018
    PeNegEmoCoa       0.011    0.006    1.660    0.097    0.011    0.010


\end{minted}


Respecto a la interpretación de los \textbf{efectos totales},  estos se definen como la suma entre efectos directos e indirectos. En esta sección, los efectos computados fueron la ruta que se indica a continuación:\\ 

$T1 := coa-stress + coa*stress*\text{negaff} + coa*stress*\text{negaff}*peer$\\
$T2 := coa-emotion + coa*emotion*\text{negaff}+ coa*emotion*\text{negaff}*peer$\\

Con una confianza del 95\% solamente el efecto total (T1) es significativo, es decir que la suma de efectos directos e indirectos sí representan una asociación que se ajusta al modelo, esto para la ruta entre \textit{coa},  \textit{stress},  \textit{negaff}, y  \textit{peer}. 



|Defined Parameters:
|                   Estimate  Std.Err  z-value  P(>|z|)   |Std.lv  Std.all
|    T1                0.582    0.103    5.658    0.000    |0.582    0.407
|    T2                0.182    0.095    1.918    0.055    |0.182    0.151



Entonces, dalo lo anterior es posible afirmar que el modelo propuesto por la teoría no ajusta con los datos. Por tanto, se propone un nuevo modelo basado en el conocimiento de área que propone excluir al sexo \textit{gen} y la edad \textit{age} como prodectoras directas del estrés y falta de control emocional. Es decir, que el único afecto directo entre las exógenas provenga de si los padres son alcoholicos o no \textit{coa}.

Finalmente, para ajustar aún más el modelo se usa la función \textbf{modindices()} para sugerir relaciones significativas. Se integran las relaciones con un valor de de $\chi^{2}_{1}= 6 > \chi^{2, 95}_{1}=3.84$. Cabe destacar que este criterio debe de ser mediado exclusivamente con conocimiento de área, en esta sección se integran las relaciones de forma ilustrativa. Y las relaciones directas que se desprenden son entre \textit{coa} y  \textit{age}  hacia  \textit{peer}  y de forma exclusiva entre  \textit{age}  hacia  \textit{Negaff}. El modelo graficado se muestra a continuación: 



```{r, SEMReajustado}

mod2v <- '
stress ~ a*coa
emotion ~ e*coa 
negaff ~ x*stress + y*emotion
peer ~ z*negaff
peer ~ i*coa
peer ~ j*age
negaff ~ k*age

emotion ~~ stress
age ~~ coa
'

sem3v <- sem(mod2v, data = bd, sample.cov = comp.cor1, sample.nobs = n, se="bootstrap")
summary(sem3v, fit.measures = TRUE,standardized=T)

semPaths(sem3v, "mod","par", col=rainbow(6), style="lisrel", layout = "tree2",curve=1.5,curvePivot = TRUE,rotation = 2, label.cex=1.2, residuals = T, nDigits = 4, nCharNodes = 0, sizeMan = 10, sizeMan2 = 5)
legend("topright", legend=c("Modelo de trayectoria: Reajustado"),col="blue",cex=1.1)


```